臺灣臺中地方法院民事判決　九十四年度婚字第二六號
　　原　　　告　甲○○
　　被　　　告　乙○○
當事人間請求離婚事件，本院於民國九十四年三月十四日言詞辯論終結，判決如下：
    主      文
原告之訴駁回。
訴訟費用由原告負擔。
    事實及理由
一、原告主張：兩造於民國七十七年二月十二日結婚，並育有二女，婚後兩造因個性
    不合，時因細故爭吵，被告亦常藉故離家不回。嗣於距今約六、七年前，兩造吵
    架後，被告再度離家出走，未盡家庭責任，迄今未歸，原告之姊曾勸被告返家團
    圓，惟被告置之不理，原告亦曾打電話給被告說既然大家不合就離婚吧，被告則
    說要離婚可以但要給付新台幣（下同）一千萬元，顯見被告惡意遺棄原告在繼續
    狀態中；再者，兩造同居期間，被告非但從未料理家務或接送子女上下學，被告
    及其家人並經常向原告借支，往往原告薪資還未賺到，即得先行告貸以供其等花
    用，被告及其家人甚至在外擅自憑藉原告之資力（彼時原告有房子及正當工作收
    入）向多家地下地下錢莊借款，致原告多次接獲不明人士來電恐嚇，恫稱若不還
    錢，即對原告親人不利云云，原告不得已舉債為被告還款，致原告負債累累，最
    後賣屋償債，被告不為原告及子女設想之行為，導致兩造感情已不復存在，爰依
    民法第一千零五十二條第一項第五款及同條第二項規定，請求擇一判決准兩造離
    婚等語。並聲明：請准原告與被告離婚。
二、被告則以：六、七年前被告例行上班，下班返家時，門鎖已換無法入內，之後多
    次返家情況一樣，原告不僅不接電話，被告在外叫門亦不開，被告不得已作罷。
    兩造子女向原告索取大門遙控器，原告卻以小孩會遺失為由拒絕交付，並告誡子
    女勿提及被告，被告係魔鬼等語。所謂離家出走係離家後雙方互不見面，亦不知
    他方行蹤而言，被告之戶籍地址及現居所既為原告所知悉，尤其原告每日至被告
    娘家接送子女上下學時，兩造均可見面，惟原告竟告知子女不要見到被告等語，
    且見到被告父母亦不打招呼，亦從未說過要接被告回家，依此情形，應係原告遺
    棄被告，而非被告遺棄原告。再者，約於二年前，長女受傷住院，被告辭去工作
    ，專心照顧長女，期間原告前去探視時，原告非但對被告冷眼以待、拒絕談話，
    甚且僅買長女及其友人之便當，原告之姊更強烈反對被告照顧。又原告祖母逝世
    ，被告欲探視原告並祭拜其祖母，原告及其家人均表示不歡迎，致被告難以成行
    ，無法表達關心。因原告要女兒在大里讀書，為配合學區制，被告始將戶籍遷至
    大里，被告與次女亦暫居大里。原告如今始訴請離婚，且於九十三年十二月初即
    起訴前提出離婚協議，係為離婚而離婚，並非因被告離家之故。是兩造不能同居
    ，係因原告更換門鎖，不讓被告回家，拒與被告共同生活，被告自有不能同居之
    正當理由；且被告於客觀上並無違背同居義務之事實，主觀上亦無拒絕同居之情
    事，被告係因原告之拒絕而有家歸不得，自非惡棄遺棄等語，資為抗辯。並聲明
    ：如主文所示。
三、兩造於七十七年二月十二日結婚，現婚姻關係存續中，並育有二名子女之事實，
    兩造自六、七年前起即未同居等事實，為兩造所不爭執，復有戶籍謄本二份在卷
    可稽，此部分之事實自堪認定。
四、本件原告主張被告有惡意遺棄之事由，且有難以維持婚姻之重大事由而請求離婚
    ，被告則否認有原告所指惡意遺棄之事由，並認兩造婚姻之破綻應係可歸責於原
    告等語為辯。是本件所應審究者為：（一）被告是否有惡意遺棄之事由？（二）
    兩造之婚姻是否存有難以維持婚姻之重大事由？如確已存有難以維持之重大事由
    ，此重大事由應由何人負責？茲分述如次：
（一）按當事人主張有利於己之事實者，就其事實有舉證之責任，民事訴訟法第二百
      七十七條定有明文。又按婚姻乃以終身共同生活為目的之結合關係，兩造婚姻
      關係既仍存續，依法即互負同居義務。夫妻之一方以惡意遺棄他方在繼續狀態
      中者，他方得請求裁判離婚，民法第一千零五十二條第一項第五款定有明文。
      而所謂夫妻之一方以惡意遺棄他方在繼續狀態中者，係指夫或妻無正當理由，
      不盡同居或支付家庭生活費用之義務而言，最高法院三十九年臺上字第四一五
      號判例闡釋甚詳。夫妻固互負同居之義務，但違背義務之一方如未達於惡意遺
      棄之程度，他方不得據以請求離婚，最高法院二十年上字第一五六九號判例著
      有明文。兩造自六、七年前起兩造即無同居之事實，已如前述，惟原告主張被
      告係惡意遺棄原告，故不履行同居義務等情，為被告所否認，並辯稱：並非係
      伊故不履行與原告同居之義務，而係因原告將家中門鎖更換，不讓伊返家；及
      兩造見面，被告均冷眼相對，拒絕交談等語，並據證人即兩造長女朱佳欣到庭
      經隔離訊問證述：「我國小三年級那時候有一天晚上媽媽出去工作要回來的時
      候，爸爸就把鐵捲門門鎖換掉，那天媽媽就回不來，在樓下敲門敲很久，我媽
      媽出門都會隨身攜帶鑰匙，我有問爸爸要不要開門，爸爸就說不要，我並沒有
      去確認門鎖是否被換掉，我隔天早上的時候有去看鐵門的門鎖確實被換掉。我
      跟妹妹都有要求爸爸讓媽媽回來，但是爸爸都不肯，從那天之後媽媽就沒有再
      進去那個家。詹益文是我的姑丈，他有壹台很貴的車子放在我們家，一直到我
      們搬家，他才把車子牽走，這期間他要用車的時候都是騎摩托車到我家來開車
      ，他有時候是用鑰匙打開鐵門開車出去，有時候是打電話叫我們開門，在門鎖
      換掉之後，詹益文要進來牽車，是用換過的門鎖鑰匙進來的，如果他拿沒有換
      過的鑰匙，後來是進不來的。我跟妹妹有問過爸爸為什麼不讓媽媽去看曾祖母
      ，我爸爸說不可能、不要。而且到曾祖母往生後，我們也有要求爸爸讓媽媽祭
      拜，但是爸爸也說不要。我爸爸每天會接送我們上、下學，就算我爸爸有跟媽
      媽見面，媽媽跟爸爸打招呼，但是爸爸不會跟媽媽打招呼，我媽媽會跟爺爺打
      招呼，但是爸爸不會跟外公、外婆打招呼。在我住院的期間，我爸爸、媽媽去
      探視我的時候，爸爸也都不想講話。我國小四年級的時候才跟媽媽同住」等語
      （參本院九十四年一月三十一日言詞辯論筆錄），證人廖敏杏亦到庭具結證述
      ：「大約六、七年前的某一天我跟被告一起回家，門鎖真的是打不開，之前壹
      個禮拜至少兩、三次會跟被告一起回家，那天是被告用遙控器都打不開，那天
      也有敲門，有叫門，但都沒有人應門，之後被告就先回媽媽家，那天之後還有
      回去幾次，也都是打不開」等語（參本院九十四年三月十四日言詞辯論筆錄）
      ，雖證人即被告之堂兄詹益文到庭證述：「我有買一部車子放在原告那裡，我
      每次回去開車都可以開門，用遙控器都可以開，並沒有換過」（參同日言詞辯
      論筆錄），惟審酌證人朱佳欣為被告之子女，誼屬至親，又與兩造共同生活，
      對於兩造之婚姻狀況自當知之甚稔，並隔離訊問，復與證人廖敏杏證述情節相
      符，自較證人詹益文之證述可採。是以被告無法返家履行與原告間夫妻同居生
      活，係歸因於原告更換家中門鎖，致被告不得其門而入，原告既已更換家中鑰
      匙，且拒絕與被告共同生活，被告自無法履行同居之義務，自難謂被告是否有
      意結束兩造之婚姻，且主觀上有惡意遺棄原告之故意。縱認原告主張被告平日
      有對家庭及子女未善盡照顧責任乙節為真正，然對於履行夫妻間同居義務部分
      ，被告並未拒絕，反係原告方面以被告之行為不當，而主觀拒絕被告返家同住
      ，並將家中門鎖更換，是被告辯稱伊並非故不履行夫妻同居義務等情，堪認屬
      實。本院審酌被告雖未與原告同居，然並非其所願，縱如原告所稱被告未履行
      同居，係因被告無從履行同居，此究與無正當理由有別，自難指為惡意遺棄，
      更難認被告已達於惡意遺棄原告之程度。揆諸首揭判例意旨，原告主張依民法
      第一千零五十二條第一項第五款規定請求離婚，自無理由，應予駁回。
（二）復按民法第一千零五十二條第二項所稱「有前項以外之重大事由，難以維持婚
      姻者」，乃抽象的、概括的離婚事由，係民法親屬編於七十四年修正時，為因
      應實際需要，參酌各國立法例，導入破綻主義思想所增設。但其事由應由夫妻
      之一方負責者，僅他方得請求離婚，是其所採者為消極破綻主義精神，而非積
      極破綻主義。關於是否為難以維持婚姻之重大事由，其判斷標準為婚姻是否已
      生破綻而無回復之希望。而婚姻是否已生破綻而無回復之希望，則應依客觀的
      標準，即難以維持婚姻之事實，是否已達於倘處於同一境況，任何人均將喪失
      維持婚姻意欲之程度而定。至於同條但書所規定「難以維持婚姻之重大事由應
      由夫妻之一方負責者，僅他方得請求離婚」，乃因如肯定有責配偶之離婚請求
      ，無異承認恣意離婚，破壞婚姻秩序，且有背於道義，尤其違反自己清白（
      clean hands）之法理，有欠公允，同時亦與國民之法感情及倫理觀念不合，
      因而採消極破綻主義。然若夫妻雙方均為有責時，則應衡量比較雙方之有責程
      度，而許責任較輕之一方向應負主要責任之他方請求離婚，以符合公平（最高
      法院九十一年臺上字第二○二三號判決意旨參照）。至婚姻是否已生破綻而無
      回復之希望，應斟酌破壞夫妻共同生活之具體情事，是否客觀上達於動搖夫妻
      之共同生活，而喪失維持婚姻之意欲為斷。換言之，在當事人所主張難以維持
      婚姻之事實，在客觀上是否已達於倘處於同一境況，任何人均將喪失維持婚姻
      意欲之程度以決之。經查：原告主張被告於婚後常藉故離家不回，對於家庭及
      子女未盡照顧責任，曾對原告說若要離婚可以但要給付一千萬元，及向地下錢
      莊借貸等情，既均經被告否認，原告復皆未舉證以實其說，況原告確有更換家
      中門鎖之情事，尤其原告無意與被告同居，亦不願交付鑰匙，提出其一己之協
      力，讓被告能返家履行同居義務；反觀被告一再表明欲返家共同生活之意願，
      不願離婚，自難謂被告係無故不返家與原告同居。原告對於兩造長期分居之事
      實，自有可歸責之事由，而原告對於兩造長期未共同生活，應負較重之責任。
      揆之前揭說明，原告既無法證明其係責任較輕之一方，是原告依民法第一千零
      五十二條第二項規定請求判決離婚，亦無理由，應予駁回。
五、本件事證已經明確，兩造其餘主張或陳述，於本件判決結果並無影響，不再一一
    論述。
六、訴訟費用負擔之依據：民事訴訟法第七十八條。
中　　　華　　　民　　　國　　九十四　　年　　　三　　　月　　三十一　　日
                              臺灣臺中地方法院家事法庭
~B法　　　官　陳宗賢
正本係照原本作成。
如對本判決上訴，須於判決送達後二十日之不變期間內，向本院提出上訴狀。
中　　　華　　　民　　　國　　九十四　　年　　　三　　　月　　三十一　　日
~B法院書記官  王崑煜
